【裁判字號】    89,訴,1731
【裁判日期】    900315
【裁判案由】    債務人異議之訴等
【裁判全文】
臺灣板橋地方法院民事判決  八十九年度訴字第一七三一號
    原      告  甲○○○
    訴訟代理人  姜鈺君律師
    被      告  丙○○      住台北市○○區○○路一七八號三樓
    被      告  乙○○      住台北縣三重市○○街九號四樓
右當事人間請求確認本票債權債務關係不存在事件，本院判決如左：
    主    文
確認被告丙○○持有被告乙○○所簽發如附表所示之本票債權不存在。
訴訟費用由被告負擔。
    事    實
甲、原告方面：
    一、聲明：請求確認被告丙○○與乙○○間如附表所示之本票債權債務關係不存
        在。
    二、陳述：
        (一)被告丙○○前以持有被告乙○○所簽發如附表所示之本票四張為由，向台
          灣板橋地方法院聲請以八十八年度票字第九二八四號民事裁定准許強制執
          行，並以該裁定為執行名義，聲請強制執行（八十九年度民執火字第八四
          二六號），就被告乙○○所有坐落臺北縣五股鄉○○○段田子埔小段一三
          、一四、一五、一七、一八－一、二一－一、二二、二三、二九、八五－
          一、以及同小段二四、二五、二六、二七、二八、三○、三二、三三、及
          同小段一八、一九、二一地號二十一筆土地公同共有權利實施強制執行在
          案，惟查前於鈞院八十一年度民執實字第二三九一號強制執行事件中，因
          原告代被告乙○○清償其積欠債權人等人之全部債務，被告乙○○上開土
          地之公同共有權利業已出售予原告，此有原告與被告乙○○簽訂八十二年
          六月十六日簽訂之協議書可稽，原告並於上開強制執行事件行使公同共有
          人優先承買權，承受拍賣坐落臺北縣五股鄉○○○段田子埔小段一三、一
          四、一五、一七、一八－一、一八－六、二一－一、二一－二、二二、二
          三地號十筆土地之被告乙○○之公同共有權利，詎被告二人勾串以虛偽簽
          發系爭本票製造假債權之方式，查封上開業已出售予原告或原告業已優先
          承買之土地，因原告對於被告乙○○有債權存在，被告二人就系爭本票有
          無債權債務關係存在，攸關原告債權之實現，原告法律上之地位有受侵害
          之虞，原告有即受確認判決之法律上利益存在，是據以請求確認被告二人
          間就系爭本票無債權債務關係存在。
        (二)被告乙○○前即以訴外人蔡競秀、吳植欽通謀虛偽簽訂不動產買賣契約書
          ，而簽發不實本票之方式，查封上開業已出售原告或業已優先承買之土地
          ，經原告提起確認票據債權不存在訴訟，經鈞院八十三年度重訴字第二五
          七號民事判決、台灣高等法院八十七年度重上更(一)字第六二號民事判決、
          最高法院八十九年度台上字第八○三號民事裁定，確定原告勝訴在案。於
          上開案件中，被告乙○○於八十三年二月二十一日、同年三月十日分別自
          郵局帳戶內提領二百萬元、八十萬元之存款轉為定期存款，衡情被告乙○
          ○焉有積欠被告丙○○系爭本票票款八十萬元之可能？被告明知上開土地
          之公同共有權利業已出售予原告，上開土地系原告與被告乙○○及其他公
          同共有人繼承而來之祖產，被告深知原告惜售祖產之心理而代其清償全部
          債務，故被告乙○○食髓知味，復再與被告丙○○勾串簽發虛偽之系爭本
          票，以達詐騙原告攫取不法利益之目的。
        (三)縱被告丙○○已撤回上開強制執行程序，惟其執行名義鈞院八十八年第票
          字第九二八四號民事裁定仍存在，其隨時得依該執行名義聲請對被告乙○
          ○之財產為強制執行，致影響原告之權益，原告字有得起本件確認之訴之
          必要，以保障原告之債權，除去不安狀態之必要，另確認法律關係不存在
          之訴，如被告主張其法律關係存在時，應由被告負舉證責任，被告丙○○
          從未提出證據證明系爭本票債關係存在，而被告乙○○一再否認有系爭本
          票債權關係存在，被告乙○○於本件言詞辯論時主張已還錢，與其在八十
          八年第票字第九二八四號民事裁定、台灣高等法院八十九年度抗字第五三
          ○號主張沒有借過系爭本票所載之八十萬元不同，益證系爭本票簽發不實
          。
    三、證據：本院八十八年度票字第九二八四號民事裁定影本一份（原證一）、本
        院囑託查封登記函影本一份及八十九年五月十五日簽影本二份（原證二）、
        原告與被告乙○○於八十二年六月十六日簽訂之協議書影本一份（原證三）
        、本院不動產權利移轉證書影本一份（原證四）、本院八十三年度重訴字第
        二五七號民事判決影本一份（原證五）、台灣高等法院八十七年度重上更(一)
        字第六二號民事判決影本一份（原證六）、最高法院八十九年度台上字第八
        ○三號民事裁定影本一份（原證七）、被告黃重於三重郵局第000000
        －0號之郵政存簿儲金儲金簿及八十三年五月二十一日、六月十日乙○○之
        利息所得扣繳暨免扣繳憑單憑單影本各一份（原證八）。
乙、被告方面：
    一、被告丙○○部分：被告未於言詞辯論期日到場，惟據其前提出書狀略以：
        (一)聲明：駁回原告之訴。
        (二)陳述：被告已於八十九年十二月十五日撤回台灣板橋地方法院民事執行處
          八十九年度執字第八四二六強制執行案件，原告已無即受確認判決之法律
          上利益。
        (三)證據：提出強制執行撤回聲請狀及回執影本各一份。
    二、被告乙○○部分：
        (一)聲明：駁回原告之訴。
        (二)陳述：系爭本票系伊簽發給地下錢莊之陳姓男子，但已將借款清償，惟系
          爭本票未返還，不知為何系爭本票會在被告丙○○手上，與被告丙○○間
          無債權債務關係，依有對本票裁定提出異議，但被駁回。
丙、本院依職權調閱八十八年度票字第九二八四號本票裁定案卷、台灣高等法院八十
    九年度抗字第五三○號本票裁定案卷。
      理      由
甲、程序方面：
    本件被告丙○○經合法通知，未於言詞辯論期日到場，核無民事訴訟法第三百八
    十六條各款所列情形，爰依原告聲請，由其一造辯論而為判決，合先敘明。
乙、實體方面：
  一、本件原告主張被告丙○○前以持有被告乙○○所簽發如附表所示之本票四張為
      由，向本院聲請以八十八年度票字第九二八四號民事裁定准許強制執行，並以
      該裁定為執行名義，聲請強制執行（八十九年度民執火字第八四二六號），就
      被告乙○○所有坐落臺北縣五股鄉○○○段田子埔小段一三、一四、一五、一
      七、一八－一、二一－一、二二、二三、二九、八五－一、以及同小段二四、
      二五、二六、二七、二八、三○、三二、三三、及同小段一八、一九、二一地
      號土地公同共有權利實施強制執行在案，惟查前於本院八十一年度民執實字第
      二三九一號強制執行事件中，因原告代被告乙○○清償其積欠債權人等人之全
      部債務，被告乙○○所有坐落臺北縣五股鄉○○○段田子埔小段一三、一四、
      一五、一七、一八－一、一八－六、二一－一、二一－二、二二、二三地號十
      筆土地之公同共有權利業由原告承受，詎被告二人勾串以虛偽簽發系爭本票製
      造假債權之方式，查封前開土地，因原告對於被告乙○○有債權存在，被告二
      人就系爭本票有無債權債務關係存在，攸關原告債權之實現，原告法律上之地
      位有受侵害之虞，原告有即受確認判決之法律上利益存在，是據以請求確認被
      告二人間就系爭本票無債權債務關係存在；被告丙○○則以上開強制執行事件
      業已撤回，原告無提起確認之訴之法律上利益等語資為答辯；被告乙○○則以
      其與被告楊致明確無債權債務關係存在等語置辯。
  二、經查：
     （一）原告主張被告丙○○前以持有被告乙○○所簽發如附表所示之本票四張
          為由，向本院聲請以八十八年度票字第九二八四號民事裁定准許強制執行
          ，並以該裁定為執行名義，聲請強制執行（八十九年度民執火字第八四二
          六號），就被告乙○○所有坐落臺北縣五股鄉○○○段田子埔小段一三、
          一四、一五、一七、一八－一、二一－一、二二、二三、二九、八五－一
          、以及同小段二四、二五、二六、二七、二八、三○、三二、三三、及同
          小段一八、一九、二一地號土地公同共有權利實施強制執行在案，惟查前
          於本院八十一年度民執實字第二三九一號強制執行事件中，因原告代被告
          乙○○清償其積欠債權人等人之全部債務，被告乙○○上開土地之公同共
          有權利業已出售予原告，原告並於上開強制執行事件行使公同共有人優先
          承買權，承受拍賣被告乙○○所有坐落臺北縣五股鄉○○○段上開田子埔
          小段一三、一四、一五、一七、一八－一、一八－六、二一－一、二一－
          二、二二、二三地號十筆土地之公同共有權利等情，業據其提出本院八十
          八年度票字第九二八四號民事裁定影本一份、本院囑託查封登記函影本一
          份及八十九年五月十五日簽影本二份、原告與被告乙○○於八十二年六月
          十六日簽訂之協議書影本一份、本院不動產權利移轉證書影本一份為證，
          自堪信為真實。
     （二）按民事訴訴法第二百四十七條所謂即受確認判決之法律上利益，係指因
          法律關係之存否不明確，致原告在私法上之地位有受侵害之危險，而此項
          危險得以對於被告之確認判決除去之者而言，故確認法律關係成立或不成
          立之訴，茍具備前開要件，即得謂有即受確認判決之法律上利益，縱其所
          求確認者為他人間之法律關係，亦非不得提起（最高法院四十二年台上字
          第一○三一號判例可資參照）。次按，所謂即受確認判決之法律上利益，
          係指法律關係之存在否不明確，原告主觀上認其在法律上之地位有不妥之
          狀態存在，且此種不妥之狀態，能以確認判決將之除去者而言，若縱經法
          院判決確認，亦不能除去其不妥之狀態，即難認有受確認判決之法律上利
          益（最高法院五十二年台上字第一二四○號判例可資參照）。
     （三）查被告丙○○雖辯稱上開強制執行事件業已於原告起訴後撤回，原告無
          提起確認之訴之法律上利益云云；惟被告丙○○僅撤回強制執行程序，其
          對被告乙○○之本票裁定執行名義仍存在，其隨時可對被告乙○○之財產
          聲請強制執行，雖原告自本院八十一年度民執實字第二三九一號強制執行
          程序中拍賣承受十筆土地公同共有權利，該十筆土地之公同共有權利業已
          移轉予原告，惟原告與被告乙○○所簽訂之買賣協議中尚有臺北縣五股鄉
          ○○○段田子埔小段二九、八五－一、以及同小段二四、二五、二六、二
          七、二八、三○、三二、三三、及同小段一八、一九、二一地號土地之公
          同共有權利尚未移轉予原告，被告丙○○仍可對被告乙○○所有該十三筆
          土地上之公同共有權利請強制執行，原告在該十三筆土地上之權利仍有受
          侵害之危險，原告即有受確認判決之法律上利益，被告丙○○以此抗辯，
          尚不足採。又本件訴訟，原告既以被告二人為共同被告，且原告主張之法
          律關係，就被告二人間在實體法上必須合一確定，而不能為歧異之判決者
          ，本件應歸屬類似必要共同訴訟之範疇，而有民事訴訟法第五十六條第一
          項規定適用，依該條第一項第一款之規定，共同被告中一人之行為不利益
          於共同被告者，對於全體不生效力，是被告乙○○在本院言詞辯論時雖一
          再否認其與被告丙○○間並無系爭本票債權關係存在，惟被告乙○○不爭
          執原告主張之不利益行為不及於被告丙○○，原告就確認被告二人間就系
          爭本票並無本票債權存在，仍有受確認判決之利益存在，原告自得提起本
          件確認之訴。
     （四）又按，確認法律關係不存在之訴，如被告主張其法律關係存在時，應由
          被告負舉證責任（最高法院四十二年台上字第一七○號判例可資參照）。
          查被告丙○○持被告乙○○所簽發如附表所示之本票聲請本票裁定，業據
          本院依職權調閱八十八年度票字第九二八四號本票裁定案卷屬實，是被告
          丙○○既主張其對被告乙○○有系爭本票債權存在，其即應負舉證責任，
          惟被告丙○○並未提出積極證據以證明其與乙○○間確實有債權債務關係
          存在，且被告乙○○亦否認二人間有債權債務關係存在，自堪信原告主張
          被告丙○○與乙○○間系爭本票債權債務關不存在為真實，從而原告訴請
          確認被告丙○○持有被告乙○○所簽發如附表所示之本票債權不存在，為
          有理由，應予准許。
  四、本件事證已臻明確，經審酌兩造其餘主張陳述及所提之證據，均與前開論斷結
      果無礙，自毋庸再予贅述，附此敘明。
  五、結論：本件原告之訴有理由，依民事訴訟法第三百八十五條第一項前段、第八
      十五條第一項前段、第七十八條，判決如主文。
中      華      民      國    九十      年      三      月     十五     日
                                臺灣板橋地方法院民事第三庭
~B法      官  陳明珠
右為正本係照原本作成
如對本判決上訴，須於判決送達後廿日內向本院提出上訴狀
中      華      民      國    九十      年      三      月     十五     日
~B法院書記官  劉昌明
附表：
┌─────────────┬─────┬──────────┬──────┐
│本票附表                  │          │                    │            │
├──┬──────────┼─────┼──────────┼──────┤
│編號│發票日              │ 票面金額 │ 到期日             │票據號碼    │
│    │                    │（新台幣）│                    │            │
├──┼──────────┼─────┼──────────┼──────┤
│１  │八十八年六月十五日  │ 二十萬元 │  八十八年七月十五日│○九○五○六│
├──┼──────────┼─────┼──────────┼──────┤
│２  │八十八年七月三日    │  四十萬元│  八十八年八月三日  │○九○五○五│
├──┼──────────┼─────┼──────────┼──────┤
│３  │八十八年七月二十一日│  十八萬元│八十八年八月二十一日│○九○五○七│
├──┼──────────┼─────┼──────────┼──────┤
│４  │八十八年八月一日    │    二萬元│    八十八年九月一日│○九○五○八│
└──┴──────────┴─────┴──────────┴──────┘


司法院資訊處製作；財團法人民間司法改革基金會備份。
